ACORDAO-COMPLETO-2355564

ACÓRDÃO 8534/2019 ATA 30/2019 - PRIMEIRA CÂMARA

VISTOS, relatados e discutidos estes autos de representação autuada em cumprimento ao item 1.7.1 do Acórdão 6158/2014-TCU-Primeira Câmara, referente à realização de Pregão 3/2011, na modalidade presencial, conduzido pela Administração das Hidrovias da Amazônia Ocidental (Ahimoc) , destinada à compra de mobiliários para guarnecimento de terminais hidroviários sob responsabilidade da Companhia Docas do Maranhão (Codomar) .
ACORDAM os Ministros do Tribunal de Contas da União, reunidos em sessão da 1ª Câmara, ante as razões expostas pelo Relator, em:
9.1. conhecer da representação nos termos dos arts. 235 e 237, caput, inciso VI, do Regimento Interno/TCU para, no mérito, considerá-la procedente;
9.2. rejeitar as razões de justificativas apresentadas por Sebastião da Silva Reis e por Eugênia Teresa Monteiro Rezende;
9.3.  aplicar a Sebastião da Silva Reis e a Eugênia Teresa Monteiro Rezende sanção pecuniária individual prevista no art. 58, inciso II, da Lei 8.443/1992, no valor de R$ 8.000,00 e R$ 7.000,00, respectivamente, fixando-lhes prazo de quinze dias, a contar das respectivas notificações, para comprovarem, perante o Tribunal, nos termos do artigo 214, inciso III, alínea "a", do Regimento Interno, o recolhimento da dívida ao Tesouro Nacional, atualizada monetariamente desde a data deste acórdão até a do efetivo recolhimento, se for paga após o vencimento, na forma da legislação em vigor;
9.4. autorizar, desde logo, nos termos do artigo 28, inciso II, da Lei 8.443/1992 c/c o art. 219, inciso II, do RI/TCU, a cobrança judicial das dívidas caso não atendidas as notificações;
9.5. dar ciência dessa deliberação aos responsáveis Sebastião da Silva Reis e Eugênia Teresa Monteiro Rezende, e à Companhia Docas do Maranhão (Codomar) .

Representação autuada em cumprimento ao item 1.7.1 do Acórdão 6.158/2014-TCU-1ª Câmara, referente à realização de Pregão 3/2011, na modalidade presencial, conduzido pela Administração das Hidrovias da Amazônia Ocidental (Ahimoc).

Primeira Câmara

Companhia Docas do Maranhão; Superintendência Regional do Departamento Nacional de Infraestrutura de Transporte no Estado do Amazonas.

3. Interessados/Responsáveis:
3.1. Responsáveis: Eugênia Teresa Monteiro Rezende (XXX.995.307-XX); Sebastião da Silva Reis (XXX.042.602-XX).

13.1. Ministros presentes: Benjamin Zymler (na Presidência), Walton Alencar Rodrigues (Relator) e Vital do Rêgo.
13.2. Ministros-Substitutos presentes: Augusto Sherman Cavalcanti e Weder de Oliveira.

ACORDAO-COMPLETO-2411842

Acórdão de Relação 5887/2020 - Primeira Câmara

Acórdão de Relação

WALTON ALENCAR RODRIGUES

Cuidam os autos de representação autuada pela Secretaria de Controle Externo no Estado do Amazonas, em cumprimento ao item 1.7.1 do Acórdão 6158/2014-TCU-Primeira Câmara (TC Processo 046.157/2012-3, Relator Ministro José Múcio Monteiro) , proferido em processo de prestação de contas ordinária da Companhia Docas do Maranhão (Codomar) , referente ao exercício de 2011, o qual determinou a formação de processo apartado para apuração de irregularidade verificada em relatório de auditoria da Controladoria Geral da União (CGU) , atinente à realização de Pregão Presencial 3/2011 pela Administração das Hidrovias da Amazônia Ocidental (Ahimoc) , destinada à compra de mobiliários, no valor de R$ 125.543,00. 
Conforme apontado pela CGU, no item 2.1.1.1 do relatório das contas da Codomar relativa ao exercício de 2011 (peça 6, pág. 79, do TC Processo 046.157/2012-3) , foi realizado, na cidade de Manaus/AM Pregão 3/2011, na modalidade presencial, para aquisição de mobiliário destinado a guarnecer terminais hidroviários administrados pela companhia docas 
A licitação, conduzida pela Administração das Hidrovias da Amazônia Ocidental, unidade administrativa da Superintendência Regional do Departamento Nacional de Infraestrutura Terrestre no Estado do Amazonas, teve, como efeito, redução sensível da competitividade do certame, em desacordo com o artigo 4º, § 1º, do Decreto 5.450/2005, que exige a realização de pregão preferencialmente na modalidade eletrônica, prejudicando a busca da seleção da proposta mais vantajosa, conforme dispõe o artigo 3º da Lei 8.666/1993.
Reunidos os elementos de autoria e materialidade dos fatos (peça 6, págs. 77/78 e 271/272, item 2) , foi promovida a audiência de Sebastião da Silva Reis e de Eugênia Teresa Monteiro Rezende, respectivamente, superintendente e Chefe do Núcleo de Apoio Administrativo da Ahimoc, à época dos fatos (peças 13, 14 e 21) .
Ao analisar as razões de justificativa, a Secretaria de Controle Externo de Aquisições Logísticas (Selog) lançou a seguinte instrução, cuja proposta foi acolhida pelo escalão dirigente:
	Audiência:
Sra. Eugênia Teresa Monteiro Rezende (CPF: XXX.995.307-XX) , chefe do Núcleo de Apoio Administrativo da Administração das Hidrovias da Amazônia Ocidental - Ahimoc, entidade vinculada ao Departamento Nacional de Infraestrutura de Transporte-DNIT, à época dos fatos:
a) Por ter sido a autora da justificativa técnica utilizada para fundamentar o Parecer Jurídico que possibilitou a realização do Pregão Presencial 003/2011, formalizado por meio do Processo Administrativo 589/2011, com evidências de que trouxe potencial prejuízo à competitividade do certame, uma vez que tal medida reduziu sensivelmente a concorrência, já que fornecedores de outras cidades de outros estados não puderam participar ou teriam um custo alto em se deslocar a Manaus para tal, em desacordo, portanto, com o art. 4º, § 1º do Decreto 5.450/2005 e art. 3º da Lei 8.666/1993 (Ofício 2190/2018-TCU/SECEX-MA, de 23/7/2018, peça 13) .
Razões de Justificativas (peça 18) 
8. 	Em suas razões de justificativas, a Sra. Eugênia Teresa Monteiro Rezende alega:
	a) há limitação de infraestrutura e possibilidades de acesso aos municípios da Região Amazônica e demais fatores típicos da região, visto que a maioria das cidades do Amazonas apresentam infraestrutura e acesso precários (peça 18, p.1) , justificando, dessa forma, a não utilização do pregão na sua forma eletrônica, com respaldo no § 2º do art. 1º, do Decreto Federal 5.504, de 5/8/2005: 'A inviabilidade da utilização do pregão na forma eletrônica deverá ser devidamente justificada pelo dirigente ou autoridade competente', optando-se, pela forma presencial;
	b) existe um distanciamento entre a dinâmica urbana regional e a nacional, a exemplo das imposições decorrentes da distância fluvial entre Manaus e Tabatinga, de cerca de 1.600 km, ou 889 milhas náuticas, o que representa quatro dias e três noites de navegação em barco de transporte regional, conforme material anexo (peça 18. p. 4-5) .  Informa que o transporte para os municípios do interior do Estado do Amazonas ocorre essencialmente por via fluvial; o transporte rodoviário na região é precário e limitado; o ferroviário inexistente; por via aérea, alcança poucos municípios;
 	c)  o fluxo de mercadorias, gêneros alimentícios e de pessoas ocorre majoritariamente por via fluvial no Estado do Amazonas, os produtos industrializados que abastecem os municípios são oriundos de Manaus; ressaltar o custo elevado do transporte aéreo de cargas para os municípios que possuem aeroportos;
	d) a realização de pregão eletrônico tem acarretado problemas para órgãos e entidades do interior amazônico, especificamente no tocante ao cumprimento contratual, face às distâncias internas e da logística de transporte no estado, acarretando prejuízos em diversos aspectos, como econômico, material e temporal;
	e) alguns municípios para os quais foram contratados os serviços em questão não possuíam serviço de internet; nos que têm acesso à internet, a conexão é inconstante, tornando inviável a modalidade licitatória eletrônica; 
	f)  se o pregão eletrônico permitisse ampla concorrência e participação de interessados de demais cidades e Estados, os licitantes vencedores de outros Estados certamente terceirizariam seus serviços com as empresas de mercado local, majorando o custo do certame;
	g) a deliberação quanto ao pregão presencial não foi exclusiva da Chefe de Núcleo Administrativo da Administração das Hidrovias da Amazônia Ocidental-Ahimoc, foi decisão proferida pela alta administração do Órgão; o pregão presencial cumpriu todas as formalidades legais para a realização do ato licitatório, bem como a competitividade restou preservada; e 
	h) não houve comprovação de prejuízo ao erário, motivo pelo qual se evidencia a boa-fé do gestor e inexiste a comprovação da perda de concorrência. 
Análise:
9. 	A utilização de pregão presencial em detrimento do pregão eletrônico, sem justificativa adequada no processo licitatório em comento, em afronta ao preconizado pelo art. 4º, caput, e § 1º, do Decreto 5.450/2005, causa restrição à competitividade do certame, prejudicando a obtenção de propostas mais vantajosas, o que pode ser verificado pela participação de apenas dois licitantes no certame. 
10 	No tocante à restrição de participantes no certame, o Relatório de Auditoria 20120369 apontou falhas nos argumentos do Parecer Jurídico que sugeriu realizar o Pregão 3/2011 na modalidade presencial (peça 5, p. 1, destes autos de Representação) . 
10.1. 	O Pregão Presencial ocorreu em Manaus/AM (sede da Ahimoc) , o que fez com que os fornecedores tivessem que se deslocar de seus municípios a essa capital. Em sendo presencial, o pregão reduziu sensivelmente a concorrência, já que fornecedores de outras cidades ou de outros estados não puderam participar ou teriam um custo alto em se deslocar a Manaus para tal.
10.2.	Resultado disso foi que somente participaram do certame duas das três empresas que foram consultadas na cotação de preços para formação do orçamento da licitação, sendo que a vencedora cotou todos os itens com menor preço e a outra desistiu de dar lances, permanecendo o valor original da proposta feita pela vencedora.
11.	Corrobora as irregularidades apontadas pela CGU o fato de que apresentaram propostas para cotação de preços as empresas Movernorte Comércio e Representações Ltda. (CNPJ 84.499.755/0001-72) , (peça 25, p.49) ; DP Dapalan Móveis e Equipamentos Ltda. (peça 25, p. 50-51) ; e Incotoky-Indústria e Comércio Tokyo Ltda. (CNPJ04.215.232/0001-18) ; (peça 25, p. 49-53) .	
12. 	Participaram do Pregão Presencial 3/2011 apenas as empresas Movernorte Comércio e Representações Ltda. (CNPJ 84.499.755/0001-72) e DP Dapalan Móveis e Equipamentos Ltda. (CNPJ 84.110.568/0001-55) , apontadas na Ata de Realização do Pregão Presencial 3/2011 (peça 25, p. 155) , sendo que a empresa Dapalan Móveis e Equipamentos Ltda. desistiu de ofertar lances. 
13.	A inviabilidade da utilização do pregão na forma eletrônica deverá ser devidamente justificada pelo dirigente ou autoridade competente, como dispõe o art. 1º, § 2º, do Decreto n. 5.504, de 5/8/2005. Ademais, é regra geral a utilização do pregão eletrônico para aquisição de bens e serviços comuns por parte de instituições públicas.  Nesse sentido, importa ressaltar os Enunciados do Informativo de Licitações e Contratos 83/2011 e 173/2013:
Informativo de Licitações e Contratos 83/2011 
É regra geral a utilização do pregão eletrônico para aquisição de bens e serviços comuns por parte de instituições públicas, nelas inclusas agências reguladoras, sendo o uso do pregão presencial hipótese de exceção, a ser justificada no processo licitatório.
Informativo de Licitações e Contratos 173/2013
Enunciado: A adoção do pregão presencial, sem estar justificada e comprovada a inviabilidade na utilização da forma eletrônica, não acarreta, por si só, a nulidade do procedimento licitatório, desde que constatado o atendimento ao interesse público, consubstanciado na verificação de competitividade no certame com a consequente obtenção do preço mais vantajoso.
14. 	Face ao exposto, resta clara a improcedência das alegações apresentadas pela responsável, sendo reprovável sua conduta no caso concreto. Todavia, considerando a relativa baixa materialidade da despesa realizada, no valor total de R$ 125.543,00, e a falta de evidência de efetivo dano ao erário, propõe-se rejeitar as razões de justificativa apresentadas pela Sra. Eugênia Teresa Monteiro Rezende, deixando-se, excepcionalmente, de aplicar-lhe a multa prevista no artigo 58, II, da Lei 8.443/1992.
Audiência: 
Sr. Sebastião da Silva Reis  (CPF: XXX.042.602-XX) . 
a) Por ter chancelado e aprovado a utilização do Pregão Presencial 003/2011, formalizado por meio do Processo Administrativo 589/2011, com evidências de que trouxe potencial prejuízo à competitividade do certame, uma vez que tal medida reduziu sensivelmente a concorrência, já que fornecedores de outras cidades de outros estados não puderam participar ou teriam um custo alto em se deslocar a Manaus para tal, em desacordo, portanto, com o art. 4º, § 1º do Decreto 5.450/2005 e art. 3º da Lei 8.666/1993 (Ofício 3058/2018-TCU/SECEX-MA, de 3/10/2018) .
Razões de Justificativas: (peça 25, p. 1-18) 
15. 	Em suas razões de justificativas, o Sr. Sebastião da Silva Reis alega:
	a)  existem aspectos relevantes no tocante às peculiaridades da Região Amazônica e dos municípios que foram atendidos pela aquisição dos bens, especificamente, para compreender algumas peculiaridades logísticas, de infraestrutura e de acessibilidade de bens e serviços no Estado do Amazonas, bem como esses fatores repercutem nos preços e nas licitações promovidas;
	b) diferente da maioria dos estados e municípios brasileiros, que dispõem de extensa e complexa malha viária, além de outros modais, no Estado do Amazonas a realidade é bem peculiar, situado em região banhada por diversos rios (divididos em calhas) , praticamente isolado das demais cidades brasileiras, tendo no transporte fluvial seu principal meio de escoamento e de entrada e saída de materiais e insumos;
	c) o Estado do Amazonas mantém rodovias estaduais e também emprega esse modal de transporte, contudo, por ser bem precário e demorado, o fluvial torna-se a principal e mais segura opção. O município de Manaus possui como principais rodovias a BR 174, a BR 210, que liga o município a Boa Vista, e a BR 319, que ligará o Estado do Amazonas ao restante do país e que não está concluída. O acesso à cidade de Manaus ocorre, basicamente, por meio de transporte aéreo e da combinação dos modais rodo-fluvial, com exceção da conexão rodoviária, via Boa Vista, com destino à Venezuela. Resta evidente que interessados em participar de certames visando atendimento das necessidades de órgãos e entidades locais estão, inevitavelmente, sujeitos às adversidades da região amazônica. São peculiaridades mercadológicas comumente mais complexas e singulares que em relação a qualquer outra região do país, e que findam por repercutir na majoração dos custos indiretos para execução do objeto em relação aos custos praticados nas demais cidades brasileiras; 
 	 d) o objeto da licitação (Pregão Presencial 3/2011) compreendia entrega dos bens no destino, incluindo montagem dos mobiliários adquiridos, independente do modal empregado para o transporte dos objetos. Para o acesso a Manaus e demais municípios beneficiários das aquisições (destino) não caberia outra forma, senão por meio de embarque desmontados; 	 
	e) o universo de participantes no certame relaciona-se mais aos custos que os eventuais interessados teriam que assumir para execução do objeto licitado, quando da contratação para a entrega e a montagem dos mesmos, do que aos custos de deslocamento para participação da licitação no Estado do Amazonas, proporcionalmente insignificante em relação ao montante do negócio jurídico pretendido (valor do objeto licitado) ;
	f) o citado custo de deslocamento das proponentes a Manaus para participar do pregão presencial não teria o objetivo de impedir ou frustrar a participação, uma vez que tais despesas seriam insignificantes ou desprezíveis em relação ao valor da contratação;
	g) o pregão presencial possibilita a participação de empresas localizadas nos municípios do interior do estado, que possuem notória dificuldade de acesso à internet, dando-lhes condições de comparecer à cidade de Manaus/AM e participar do processo seletivo;
	h) a licitação não foi sigilosa, nem se limitou ao território local, pois foi devidamente publicada na Impressa Oficial da União (peça 6, p. 78) , para conhecimento de todos os interessados;
	i) no caso em questão, o Notificado revelou-se autoridade capaz e competente pela prática dos atos e cercou-se de todos os cuidados técnicos e jurídicos para realização do certame na forma presencial, conforme as orientações do Parecer Jurídico 98/2011; 
	j) no caso em questão, conforme posicionamento do Parecer Jurídico 98/2011-Assessoria Jurídica-Ahimoc (peça 25, p. 60) , a realização do pregão na forma presencial revelou-se mais adequada, com respaldo no art. 1º, § 4º, do Decreto nº 5.504/2005, pois há possibilidade e permissão normativa para que a forma presencial seja realizada para o atendimento do interesse público, considerando as peculiaridades da execução do objeto licitado, adequadas à necessidade do órgão, combinadas com o objeto que se pretende adquirir;
	k) nesse sentido, invoca jurisprudência deste Tribunal, o Acórdão 2789/2013-TCU-Plenário, de relatoria do Min. Benjamim Zymler, pela qual a utilização da forma presencial não causa nulidade de processos quando verificado o atendimento do interesse público e que haja competitividade no certame; e
	l) no que se refere à justificativa de preço, especificamente, a definição do valor de referência para escolha da melhor proposta foi obtida por meio de pesquisas realizadas no mercado e ofertas das empresas, conforme constantes nos autos do processo licitatório, mediante a juntada de três propostas de preços (peça 25, p. 48-52 - Doc.04) , e consoante jurisprudência deste Tribunal (Acórdão 3068/2010-TCU-Plenário) . 
Análise: 
16. 	Os elementos de defesa alegados pelo Sr. Sebastião da Silva Reis não foram capazes de justificar a utilização do pregão presencial em detrimento da modalidade eletrônica, nos termos do preconizado pelo art. 4º, caput, e § 1º, do Decreto 5.450/2005.
17.	As justificativas apresentadas pelo responsável, assim como pela Sra. Eugênia Teresa Monteiro Rezende, para a realização da modalidade do pregão presencial foram, em essência, a de possibilitar a participação de empresas localizadas nos municípios do interior do Estado do Amazonas, onde se encontram os terminais hidroviários, que possuem notória dificuldade de o acesso à internet.
18. 	Ressalta ainda a dificuldade de acesso aos municípios sede dos terminais hidroviários por via terrestre, o que impossibilitaria a participação das empresas das localidades dos terminais hidroviários no certame em condições de igualdade, ao passo que na modalidade presencial, as mesmas teriam condições de comparecer à cidade de Manaus/AM e participar do processo seletivo. Além disso, alegam os responsáveis que, sendo as compras destinadas aos municípios do interior Amazonas, é razoável permitir a participação dos comerciantes locais, o que seria seriamente comprometida com a adoção da modalidade eletrônica, conforme o Parecer Jurídico nº 98/2011-Assessoria Jurídica - Ahimoc (peça 25, p. 60) . 
19.	Faz considerações, ainda, acerca de suposto maior risco à execução da contratação por contratadas estranhas à região, e que viriam a terceirizar os serviços contratados com prestadores locais. Todavia, não foram apresentados elementos fáticos que sugerissem a necessidade de adoção de pregão presencial para aquisição de compras e serviços comuns, e no caso concreto, comprovou-se menor grau de competitividade, não tendo sido observada, nem mesmo, a participação das tais empresas sediadas nos municípios do interior do Estado e que, em tese, possuiriam dificuldades no acesso à internet
20. 	Acerca das considerações alegadas sobre dificuldades de acesso à internet e das grandes distâncias geográficas envolvidas, em primeiro lugar, não cabe ensejar preferências geográficas sem base legal ou motivação técnica objetiva e justificada. Além disso, não há dados objetivos para demonstrar que as empresas situadas nas localidades dos terminais hidroviários não teriam despesas desestimulantes para participar de uma licitação presencial em Manaus, já que o procedimento licitatório possui resultado incerto para os interessados. No caso do pregão eletrônico, a modalidade, ao não demandar deslocamento necessariamente para a capital do estado, permitiria expectativa de economia maior ao interessado, mesmo no caso extremo de se imaginar necessidade de obtenção de local de melhor acesso à internet, do que ter de se deslocar obrigatoriamente para Manaus, cidade que também se encontra a distâncias consideráveis dessas localidades. 
21.	Neste ponto, é necessário constatar que não cabe aos responsáveis escudarem-se em parecer que, em vista dos pontos elencados, se revelou equivocado, uma vez que não vinculava os gestores, sendo a responsabilidade pela decisão dos agentes administrativos detentores, em cada esfera de competência, dessa prerrogativa específica (nessa linha, Acórdão 1379/2010-TCU-Plenário; relator: Augusto Nardes, dentre outros) .
22. 	Quanto à argumentação de haver maior risco de ocorrência de problemas de execução contratual por conta de eventuais prestadoras contratadas oriundas de outras regiões desconhecerem as dificuldades e as distâncias regionais envolvidas, deve a gestão valer-se da adequada fiscalização contratual e, se necessário, da imposição das sanções cabíveis por objeto contratado mal prestado ou não entregue. 
23. 	Não foi apresentado dado objetivo da administração responsável demonstrando que o emprego de pregão eletrônico tenha, anteriormente, comprometido o atendimento das necessidades administrativas. Caso tal hipótese tivesse ocorrido, poderia, devidamente documentada, constituir comprovação objetiva da maior aceitabilidade do emprego da modalidade presencial no caso concreto, conforme prevê a legislação e a jurisprudência aplicáveis, até obtenção das condições para adoção do eletrônico nessa hipótese. 
24. 	Por fim, argumentos referentes à quantidade de empresas quer retiraram edital, ou que forneceram informações para pesquisa de preços ou, ainda, que teriam participado da disputa, não aproveitam aos responsáveis porque o número de participantes foi mínimo, com pouca ou nenhuma indicação de competição efetiva. Cabe aqui observar também que não foram apresentados dados que indicassem que as empresas interessadas fossem, de fato, das localidades destinatárias dos serviços licitados. 
25. 	Este Tribunal de Contas possui jurisprudência pacífica no sentido de que a contratação de bens e serviços comuns deve ser feita na modalidade pregão na forma eletrônica, salvo se houver comprovada e justificada inviabilidade, o que, como visto, não ocorreu no caso concreto, não se atendendo aos parâmetros expressos em deliberações anteriores, a exemplo dos Acórdão 3756/2019-TCU-Primeira Câmara- (Relator: Weder de Oliveira) ;  713/2019-TCU-Plenário (Relator: Bruno Dantas) ; e 505/2018-TCU- Plenário (Relator: Augusto Nardes) , dentre outros. Nesse sentido, importa transcrever excerto do Relatório do Min.-Sub. Weder de Oliveira, proferido nos autos de Representação, TC Processo 008.458/2019-7 (Acórdão 3756/2019-TCU-Primeira Câmara) :  
 (...) Ressaltou [a unidade técnica], contudo, aspecto não abordado pelo representante, que o Tribunal tem considerado irregular a utilização de modalidade diversa do pregão para os casos em que os serviços possam ser definidos nos termos da Lei 10.520/2002. Nesse sentido, citou que, no Acórdão 713/2019-TCU-Plenário (relator ministro Bruno Dantas) , este Tribunal determinou à Agência Nacional de Transportes Terrestres que anulasse concorrência pública com o objetivo de contratação de "serviços técnicos especializados" de engenharia consultiva (peça 29) .
Acerca desse assunto, a Selog considerou que deveria ser promovida a oitiva da Univasf, com amparo no art. 250, V, do RI/TCU para que justificasse "a não utilização do pregão eletrônico para a contratação dos serviços objeto da Concorrência 2/2018, uma vez que, em análise aos elementos disponíveis, não foram identificados elementos fáticos que sugiram a necessidade de adoção de procedimento licitatório que, em tese, possui menor grau de competitividade do que o pregão, como é o caso da concorrência, contrariando, desse modo, o disposto no art. 1º, § 1º, da Lei 10.520/2002 e a jurisprudência dessa Corte, a exemplo do Acórdão 713/2019-TCU-Plenário (relator ministro Bruno Dantas) .". 
26.	Também na mesma linha é o expresso pelo Acórdão 505/2018-TCU-Plenário, no qual o relator, Ministro Augusto Nardes, concluiu:
"11. A jurisprudência desta Corte é pacífica no sentido de que, para aquisição de bens e serviços comuns, a Administração deve utilizar obrigatoriamente o pregão, preferencialmente em sua forma eletrônica, justificando a inviabilidade daquela forma, caso opte pelo pregão presencial (v.g. Acórdão 2174/2012-TCU-Plenário e 11.197/2011-2ª Câmara) 
27. 	Em vista dos pontos considerados, igualmente não procedem as alegações apresentadas pelo Sr. Sebastião da Silva Reis, não se justificando sua conduta no caso concreto. Tendo em conta, porém, de forma análoga ao proposto quanto à Sra. Eugênia Teresa Monteiro Rezende, a relativa baixa materialidade da despesa realizada, no valor global de R$ 125.543,00, e a falta de evidência de efetivo dano ao erário, propõe-se rejeitar as razões de justificativa apresentadas pelo responsável, deixando-se, excepcionalmente, de aplicar-lhe a multa prevista no artigo 58, II, da Lei 8.443/1992.

	F. PROPOSTA DE ENCAMINHAMENTO	

	28. 	Em virtude do exposto, propõe-se:
28.1.	conhecida da representação nos termos dos arts. 235 e 237, caput, inciso VI, do Regimento Interno/TCU, conforme Despacho do Relator (peça 12) , considerá-la, no mérito, procedente;
28.2.	rejeitar as razões de justificativas apresentadas pela Sr. Sebastião da Silva Reis (CPF: XXX.042.602-XX) , Superintendente da Administração das Hidrovias da Amazônia Ocidental - Ahimoc, e pela Sra.  Eugênia Teresa Monteiro Rezende (CPF: XXX.995.307-XX) , chefe do Núcleo de Apoio Administrativo da Administração das Hidrovias da Amazônia Ocidental - Ahimoc, deixando, excepcionalmente, de aplicar aos referidos responsáveis a multa prevista no art. 58, inciso II, da Lei 8.443/1992;
28.3.	informar aos responsáveis e à Companhia Docas do Maranhão (Codomar) que o conteúdo da deliberação que vier a ser proferida poderá ser consultado no endereço www.tcu.gov.br/acordaos; e
28.4	arquivar os presentes autos, nos termos do art. 169, V, do Regimento Interno/TCU.

André de Santa Maria Bindá - OAB 3.707/AM.

Não atuou.

REPRESENTAÇÃO. PREGÃO PRESENCIAL PARA AQUISIÇÃO DE MOBILIÁRIO. NÃO-REALIZAÇÃO, SEM PRÉVIA JUSTIFICATIVA ADEQUADA, DE PREGÃO NA MODALIDADE ELETRÔNICA. COMPROMETIMENTO DA COMPETITIVIDADE DO CERTAME. AUDIÊNCIA DOS RESPONSÁVEIS. REJEIÇÃO. MULTA. DETERMINAÇÃO. CIÊNCIA.

REPRESENTAÇÃO (REPR)

Secretaria de Controle Externo de Aquisições Logísticas (Selog).

Trata-se de representação autuada em cumprimento à determinação contida no subitem 1.7.1 do Acórdão 6158/2014-TCU-Primeira Câmara, relatado pelo Ministro José Múcio Monteiro, a fim de apurar irregularidade atinente à realização de Pregão 3/2011, na modalidade presencial, pela Administração das Hidrovias da Amazônia Ocidental (Ahimoc) , cujo objeto é aquisição de mobiliário destinado a guarnecer terminais hidroviários administrados pela Companhia Docas do Maranhão, no valor de R$ 125.543,00.
Em apertada síntese, a licitação, conduzida pela Administração das Hidrovias da Amazônia Ocidental, unidade administrativa da Superintendência Regional do Departamento Nacional de Infraestrutura Terrestre no Estado do Amazonas, violou prescrições contidas no art. 4º, § 1º, do Decreto 5.450/2005 e no artigo 3º da Lei 8.666/1993 ao não realizar preferencialmente, sem adequada justificativa prévia, pregão na modalidade eletrônica, contribuindo para reduzir sensivelmente a competitividade do certame e frustrar a seleção da proposta mais vantajosa para a Administração.
Colacionados os indícios de autoria e materialidade dos fatos, foi promovida a audiência de Sebastião da Silva Reis e de Eugênia Teresa Monteiro Rezende, respectivamente, superintendente e Chefe do Núcleo de Apoio Administrativo da Ahimoc, à época dos fatos (peças 13, 14 e 21) .
Após analisar as justificativas dos responsáveis, a Secretaria de Controle Externo de Aquisições Logísticas (Selog) propõe rejeitá-las, sem, contudo, alvitrar aplicação de sanção pecuniária individual aos agentes públicos, em razão da baixa materialidade da despesa, estimada em R$ 125.543,00, bem como diante da falta de evidência de dano ao Erário.
Feita essa breve introdução, passo a decidir.
Divirjo do parecer precedente pelas razões que passo a expor.
Independentemente da materialidade dos valores envolvidos na contratação e de não-comprovação de dano ao Erário, é fato que o pregão realizado na modalidade presencial, sem devida motivação por parte dos responsáveis, configurou grave violação à norma legal de direito financeiro, consubstanciada no artigo 4º, § 1º, do Decreto 5.450/2005 e no artigo 3º da Lei 8.666/1993.
O encaminhamento alvitrado pela unidade instrutiva relativiza a força cogente do diploma normativo, cuja tipicidade não está vinculada a qualquer caracterização de dano concreto aos cofres públicos, e alberga nefasto precedente de ausência de responsabilização dos agentes em certames públicos em que venham a ser identificadas as mesmas irregularidades.
O pregão presencial realizado na cidade de Manaus/AM (sede da Ahimoc) alijou do certame potenciais interessados de outros municípios e estados da federação em acorrer ao torneio licitatório, dada a imposição de custos desnecessários de deslocamento de licitantes até a capital amazonense. 
Com efeito, participaram do confronto licitatório duas das três empresas consultadas na etapa de cotação prévia de preços. Das duas concorrentes, uma desistiu de ofertar lances, permanecendo o valor original da proposta vencedora.
As alegações trazidas por Eugênia Teresa Monteiro Rezende e por Sebastião da Silva Reis têm como eixo central dificuldades logísticas que fornecedores assumiriam em suprir os terminais hidroviários com os bens licitados, haja vista a precariedade dos modais de transporte rodoviário e ferroviário, fazendo com que as entregas de mobiliário fossem basicamente realizadas por hidrovias, tornando-as mais demoradas. Por essa razão, afirmam que nem todas as empresas a serem habilitadas em eventual pregão eletrônico estariam em condições de adimplir as obrigações a serem contratadas.
Aduzem, ainda, que a ausência de infraestrutura tecnológica, com ausência de acesso à rede mundial de computadores, inviabilizaria a participação de potenciais fornecedores de muitos municípios da região amazônica.
Os argumentos esgrimidos pela defesa não merecem ser acolhidos.
Os obstáculos logísticos opostos pelos defendentes referem-se muito mais a custos indiretos que seriam incorridos por empresas não localizadas na região amazônica, fator que, segundo a defesa, as desestimularia de participar do confronto licitatório. Trata-se de meras conjecturas desprovidas de lastro probatório em experiências pregressas. Desconsideram os justificantes a possibilidade de as despesas indiretas serem inclusas nas propostas e, ainda assim, serem consideradas economicamente vantajosas.
Sobre a alegada dificuldade de acesso à internet, a assertiva não veio acompanhada de qualquer evidência técnica ou base empírica verificada em licitações anteriores que comprovasse a referida limitação. Demais disso, carece de fundamento legal impor restrições, a priori, de ordem geográfica para escolha de fornecedores, a contrariar vedação estampada no artigo 3º, inciso I, § 1º, da Lei 8.666/1993, a qual não permite previsão, em ato convocatório, de qualquer cláusula ou condição que frustre ou restrinja o caráter competitivo do certame licitatório.
A jurisprudência do Tribunal é pacífica em exigir prévia e adequada justificação para a não-realização de pregão, preferencialmente na modalidade eletrônica, consoante exige o artigo 4º, § 1º, do Decreto 5.450/2005. Nesse diapasão, trilham os arestos: Acórdão 1453/2009-TCU-Plenário (Relator Ministro-Substituto Marcos Bemquerer Costa) , 2.913/2009-Plenário (Relator Ministro-Substituto Augusto Sherman) , 767/2010-Plenário (Relator Ministro José Jorge) e 2.582/2012-Plenário (Relator Ministro José Múcio Monteiro) .
Ante o exposto, rejeito as razões de justificativa apresentadas por Eugênia Teresa Monteiro Rezende e por Sebastião da Silva Reis, e voto por que o Tribunal acolha a minuta de acórdão que ora submeto à deliberação do colegiado.
TCU, Sala das Sessões Ministro Luciano Brandão Alves de Souza, em 27 de agosto de 2019.
WALTON ALENCAR RODRIGUES 
Relator